臺灣高等法院刑事判決　　　　　　 96年度上訴字第4001號
上　訴　人
即　被　告　乙○○
上列上訴人因妨害兵役案件，不服臺灣臺北地方法院96年度訴緝
字第128號，中華民國96年8月24日第一審判決（起訴案號：臺灣
臺北地方法院檢察署95年度偵字第1275號），提起上訴，本院判
決如下：
    主  文
上訴駁回。
乙○○緩刑貳年。
    事  實
一、乙○○係民國七十三年次之役齡男子，屬中華民國之常備兵
    ，其於九十三年八月五日，依役男出境處理辦法第四條第一
    項第三款規定，以前往中國大陸觀光之事由，向臺北市大安
    區公所申請出境，並在役男出境申請書上切結「本人申請出
    境期限不得逾二個月，如屆期無故未歸，經催告仍未返國接
    受徵兵處理，願依妨害兵役治罪條例規定移送法辦，並於四
    十歲除役前仍應依法履行兵役義務」，並訂於同年十月二十
    九日應自行返國，惟乙○○竟基於意圖避免常備兵徵集之犯
    意，自同年九月二日核准出境後，屆期仍滯留未歸，經臺北
    市大安區公所函催受通知人即乙○○之母甲○○轉知其返國
    ，仍未獲置理，嗣臺北市政府兵役處於九十四年八月二十三
    日送達臺北市九十四年第Ａ一九七七梯次陸軍常備兵徵集令
    ，指定乙○○應於同年九月七日至臺北火車站北二門集合後
    ，前往宜蘭金六結駐地報到，乙○○仍未如期向收訓部隊報
    到。
二、案經臺北市政府移送臺灣臺北地方法院檢察署檢察官移送偵
    辦。
    理  由
一、上揭犯罪事實，業據上訴人即被告乙○○坦承不諱（見原審
    法院九十六年度訴緝字第一二八號刑事卷第三十頁反面、第
    三十七頁反面），並有兵籍表、臺北市大安區役男體格檢查
    表、臺北市大安區役男出境申請書、臺北市大安區役男申請
    書、臺北市大安區公所九十三年十一月十七日北市安兵字第
    ○九三三二七四○五○○號催告被告返國函、臺北市大安區
    公所九十四年一月十九日北市安兵字第○九四三○一三六九
    ○○號公告、臺北市九十四年第Ａ一九七七梯次陸軍常備兵
    徵集令、臺北市政府兵役處九十四年九月十五日北市兵二字
    第○九四三一七六五五○○號函檢送之臺北市九十四年第Ａ
    一九七七梯次常備兵乙○○未報到名冊及兵籍資料、臺北市
    政府兵役處九十四年十月十八日北市兵二字第○九四三二○
    二一八○○號函檢送之臺北市九十四年第Ａ一九七七梯次常
    備兵交接名冊、境管局入出境資料查詢在卷可稽（見臺灣臺
    北地方法院檢察署九十五年度偵字第一二七五號偵查卷第四
    之一頁、第六頁至第七頁、第十頁、第十二頁至第十四頁、
    第十六頁、第十八頁至第二十一頁、第二十五頁至第二十六
    頁），堪認被告自白與事實相符，本案事證明確，被告意圖
    避免常備兵現役之徵集，而核准出境後，屆期未歸，經催告
    仍未返國，犯行堪以認定，應予依法論科。
二、論罪科刑：
  (一)被告行為後，刑法部分條文業於九十四年一月七日修正，同
    年二月二日公布，並於九十五年七月一日施行，修正後即現
    行刑法第二條第一項規定：「行為後法律有變更者，適用行
    為時之法律，但行為後之法律有利於行為人者，適用最有利
    於行為人之法律。」上開規定乃與刑法第一條罪刑法定主義
    契合，而貫徹法律禁止溯及既往原則，係規範行為後法律變
    更所生新舊法律比較適用之準據法，是刑法第二條本身雖經
    修正，但刑法第二條既屬適用法律之準據法，本身尚無比較
    新舊法之問題，應一律適用裁判時即修正後刑法第二條規定
    以決定適用之刑罰法律，合先敘明。而有關新舊法之比較，
    應就罪刑有關之共犯、連續犯、牽連犯加重等暨其他法定加
    減原因（如身分加減）與加減例等一切情形，綜其全部罪刑
    之結果而為比較（最高法院九十五年第八次刑事庭會議決議
    參照）。經查：
  1.關於易科罰金之折算標準，除刑法第四十一條第一項有所修
    正外，罰金罰鍰提高標準條例於九十五年四月二十八日修正
    ，並自同年七月一日起生效施行。修正前刑法第四十一條第
    一項前段規定：「犯最重本刑為五年以下有期徒刑以下之刑
    之罪，而受六個月以下有期徒刑或拘役之宣告，因身體、教
    育、職業、家庭之關係或其他正當事由，執行顯有困難者，
    得以一元以上三元以下折算一日，易科罰金。」，再依據修
    正前罰金罰鍰提高標準條例第二條：「依刑法第四十一條易
    科罰金或第四十二條第二項易服勞役者，均就其原定數額提
    高為一百倍折算一日；法律所定罰金數額未依本條例提高倍
    數，或其處罰法條無罰金刑之規定者，亦同。」之規定，被
    告行為時之易科罰金折算標準，應以銀元一百元、二百元、
    三百元折算一日，經折算為新臺幣後，應以新臺幣三百元、
    六百元、九百元折算一日。惟九十五年七月一日施行之刑法
    第四十一條第一項前段規定修正為：「犯最重本刑為五年以
    下有期徒刑以下之罪，而受六個月以下有期徒刑或拘役之宣
    告者，得以新臺幣一千元、二千元或三千元折算一日，易科
    罰金。」，另新修正之罰金罰鍰提高標準條例則刪除原本第
    二條之規定。是以比較新舊法結果，自以舊法所定之易科罰
    金折算標準有利於被告，故應適用修正前刑法第四十一條第
    一項前段，及修正前罰金罰鍰提高標準條例第二條之規定，
    對被告較為有利。
  2.綜上各條文修正前、後之比較，自應適用被告行為時之法律
    ，對被告較為有利。
  (二)核被告所為，係犯妨害兵役治罪條例第四條第八款意圖避免
    常備兵現役之徵集，而核准出境後，屆期未歸，經催告仍未
    返國罪，聲請簡易判決處刑書誤載為妨害兵役治罪條例第三
    條第七款之罪，業經蒞庭檢察官以補充理由書更正（見同上
    原審第一二八號刑事卷第四十頁至第四十一頁），本院自無
    庸變更起訴法條。
三、原審以被告罪證明確，而適用妨害兵役治罪條例第四條第八
    款，刑法第十一條前段、第二條第一項前段，修正前刑法第
    四十一條第一項前段，中華民國九十六年罪犯減刑條例第五
    條，修正前罰金罰鍰提高標準條例第二條，現行法規所定貨
    幣單位折算新臺幣條例第二條，並審酌被告明知有服兵役之
    國民義務，竟以申請觀光為由而逃避常備兵之徵集，申請出
    境後即滯留國外未歸，而逃避常備兵之徵集，破壞兵役之公
    平性，惟犯罪後尚能坦承犯行，且於四十歲除役前，仍應依
    法履行兵役義務等一切情狀，量處有期徒刑三月，並諭知易
    科罰金之折算標準。復說明被告之犯罪時間，雖在九十六年
    四月二十四日以前，惟按中華民國九十六年罪犯減刑條例第
    五條規定：本條例施行前，經通緝而未於中華民國九十六年
    十二月三十一日以前自動歸案接受偵查、審判或執行者，不
    得依本條例減刑。查被告係於九十五年五月五日即經原審法
    院通緝，直至九十六年七月二十日始緝獲到案，有通緝書、
    內政部警政署航空警察局解送人犯報告書附卷足憑（見原審
    九十五年度訴字第四二八號刑事卷第二十四頁至第二十五頁
    、同上本院第一二八號刑事卷第三頁），參諸前揭規定，自
    不得依該條例減刑。
四、經核原判決上開認事用法，洵無違誤。上訴意旨以其於九十
    三年九月獲知將不得再出境後，因考量學業中斷未來期不可
    測，不得不選擇將學業完成後再回國盡義務等語。惟查：被
    告既自承於明知將不得再出境之情形下，仍選擇滯留國外未
    歸，且經臺北市大安區公所函催受通知人即乙○○之母甲○
    ○轉知其返國，亦未獲置理，其有違反妨害兵役治罪條例第
    四條第八款意圖避免常備兵現役之徵集，而核准出境後，屆
    期未歸，經催告仍未返國之犯行明確，且服兵役為我國國民
    應負之憲法上義務，自不得以個人事由而拒絕或遲延服役，
    被告上訴仍執前詞指摘原判決不當，為無理由，應予駁回。
五、末按犯罪在新法施行前，於新法施行後之緩刑之宣告，應適
    用新法第七十四條之規定（最高法院九十五年度第八次刑事
    庭會議決議七可資參照）。亦即，就緩刑之宣告，係依裁判
    時之情狀為其考量標準，此部分應逕依裁判時之法律為適用
    基準，無須比較新舊法，縱因而與主刑部分所適用之法律不
    同，亦無割裂適用法律之問題。查被告前未曾因故意犯罪受
    有期徒刑以上刑之宣告，有本院被告前案紀錄表一份在卷可
    查，本院以被告因為完成學業一時失慮致犯刑章，惟於學業
    完成後已立即返國願履行兵役義務，經此次偵審程序及科刑
    判決之教訓後，應已足收警惕之效，信無再犯之虞，本院認
    前開對其所宣告之刑，以暫不執行為適當，爰依法諭知緩刑
    二年，以啟自新。
據上論斷，應依刑事訴訟法第368條、刑法第74條第1款，判決如
主文。
本案經檢察官陳維練到庭執行職務。
中　　華　　民　　國　　96　　年　　10　　月　　31　　日
　　　　　　　　　刑事第九庭審判長法　官  劉景星
  　　　　　　　　　　　　　　　　法  官  周盈文
        　　　　　　　　　　　　　法  官  吳啟民
以上正本證明與原本無異。
如不服本判決，應於收受送達後十日內向本院提出上訴書狀，其
未敘述上訴之理由者並得於提起上訴後十日內向本院補提理由書
（均須按他造當事人之人數附繕本）。
                                  書記官  江采廷
中　　華　　民　　國　　96　　年　　10　　月　　31　　日
附錄：本案論罪科刑法條全文
妨害兵役治罪條例第四條
意圖避免預備軍官、預備士官或常備兵、補充兵現役之徵集，而
有下列行為之一者，處五年以下有期徒刑：
一、捏造免役或緩徵原因者。
二、毀傷身體或以其他方法變更體位者。
三、緩徵原因消滅，無故逾四十五日未自動申報者。
四、拒絕接受徵集令者。
五、應受徵集，無故逾入營期限五日者。
六、使人頂替本人應徵者。
七、未經核准而出境者。
八、核准出境後，屆期未歸，經催告仍未返國者。
